臺灣高等法院臺南分院民事判決
109年度重上字第16號
上  訴  人  陳義純  
訴訟代理人  徐美玉律師
被 上訴 人  陳義榮  
訴訟代理人  何建宏律師
            鄭鴻威律師
上列當事人間請求返還土地等事件，上訴人對於民國108年12月3
1日臺灣臺南地方法院108年度重訴字第204號第一審判決提起上
訴，本院於110年11月9日言詞辯論終結，判決如下：
    主      文
上訴駁回。
第二審訴訟費用由上訴人負擔。
    事實及理由
一、被上訴人主張：兩造係兄弟。坐落臺南市○○區○○段00000地
    號土地（下稱系爭土地）原為兩造母親陳吳瑞香所有，陳吳
    瑞香於民國90年2月5日將系爭土地平均贈與兩造，惟因被上
    訴人當時負有債務，恐遭債權人追索，遂與上訴人合意將原
    應登記予被上訴人2分之1之所有權（下稱系爭應有部分），
    借名登記在上訴人名下，故系爭土地全部於90年2月5日由陳
    吳瑞香以贈與為原因移轉登記於上訴人名下。嗣兩造於106
    年3月13日合意終止借名登記關係，被上訴人多次要求上訴
    人將系爭應有部分移轉登記予被上訴人，上訴人遲不辦理，
    爰類推適用民法第541條第2項之規定或民法第179條之規定
    ，擇一請求上訴人將系爭應有部分返還登記予被上訴人等語
    。
二、上訴人則以：
　㈠陳吳瑞香欲將系爭土地贈與兩造時，上訴人請被上訴人提出
    文件辦理所有權移轉登記，惟被上訴人積欠債務恐遭查封，
    不肯提出，因此系爭土地全部於90年1月17日以贈與為原因
    登記為上訴人所有，兩造就系爭應有部分未訂立借名登記契
    約，且系爭土地皆由上訴人管理、使用、處分，不符借名登
    記之法定要件。
  ㈡縱認兩造就系爭應有部分有借名登記關係存在，惟兩造於
　　106年3月13日已書立協議書（下稱系爭協議書），協議上訴
    人返還系爭應有部分予被上訴人時，被上訴人應給付上訴人
    新臺幣（下同）300萬元或以返還之土地設定300萬元抵押權
    予上訴人供擔保，上訴人依系爭協議書對被上訴人主張同時
    履行抗辯等語，資為抗辯。
三、原審為上訴人敗訴之判決，上訴人聲明不服，提起上訴，上
    訴聲明： ㈠原判決第三項廢棄。㈡上開廢棄部分，被上訴人
    在第一審之訴駁回。
    被上訴人答辯聲明：上訴駁回。 
四、兩造不爭執事項：
  ㈠被上訴人與上訴人為兄弟。系爭土地所有權全部原為兩造母
    親陳吳瑞香所有，於90年2月5日以贈與為原因辦理全部所有
    權移轉登記於上訴人名下。
  ㈡被上訴人所提臺南地方法院司調字卷第27頁異議書確為上訴
    人於106年4月18日所書立，第15點記載「異議人陳義純所有
    ○○段000-1地號土地，持分1/2，當時陳義榮怕被查封，故登
    記在我名義，經雙方協議還我380萬元我無條件返還登記他
    名義，我還給折價300萬元，經雙方簽名同意，可惜他現在
    又反悔不還錢」。
  ㈢被上訴人與上訴人於106年3月13日曾為協議，上訴人所提原
    審司調字卷第79頁協議書上陳義純、陳義榮之簽名均為真正
    ，該協議書第3點有記載「農地分割（1分）→過戶設定
　　300萬」，於「過戶設定300萬」記載下方之「陳義榮」係上
    訴人所寫。兩造就上開「農地分割（1分）」即指系爭土地
    應有部分2分之1之事實不爭執。
  ㈣兩造之父親陳全寶於103年5月25日去世，全體繼承人於103年
    10月30日簽立如原審司調字卷第81頁之遺產分割協議書。
　㈤被上訴人於107年11月28日，以上訴人於107年11月24日18時
    許，在家人面前陳述被上訴人有積欠上訴人300萬元等語，
    對上訴人提起妨害名譽告訴，經臺灣臺南地方檢察署檢察官
    以108年度偵字第2792號不起訴處分確定。
五、兩造爭執事項：
  ㈠兩造就系爭應有部分有無成立借名登記契約？若有，被上訴
    人主張借名登記契約業經兩造於106年3月13日合意終止，被
    上訴人得依民法第179條規定請求上訴人移轉登記系爭應有
    部分予被上訴人，有無理由？
  ㈡被上訴人前項所有權移轉登記請求權是否罹於時效而消滅？
  ㈢被上訴人第一項請求若有理由，上訴人為設定300萬元抵押權
    之同時履行抗辯有無理由？
六、得心證之理由：
  ㈠兩造就系爭應有部分有無成立借名登記契約？若有，被上訴
    人主張借名登記契約業經兩造於106年3月13日合意終止，被
    上訴人得依民法第179條規定請求上訴人移轉登記系爭應有
    部分予被上訴人，有無理由？
  ⒈按稱「借名登記」者，謂當事人約定一方將自己之財產以他
    方名義登記，而仍由自己管理、使用、處分，他方允就該財
    產為出名登記之契約，倘其內容不違反強制禁止規定或公序
    良俗者，應承認其法律效力，於其內部間仍應承認借名人為
    真正所有權人（最高法院99年度台上字第2448號判決參照）
    。
  ⒉查被上訴人主張陳吳瑞香於90年間欲將系爭土地分別贈與兩
    造應有部分各2分之1時，被上訴人因有債務，而與上訴人合
    意將被上訴人受贈之系爭應有部分借名登記於上訴人名下等
    情，業據其提出上訴人於106年4月18日書立之異議書為證（
    原審南司調卷第27-29頁），而觀諸上訴人於前開異議書第1
    5點所載：「異議人陳義純所有○○段000-1地號土地，持分1/
    2，當時陳義榮怕被查封，故登記在我名義」等語（不爭執
    事項㈡），除與被上訴人之前開主張相符外，上訴人亦於原
    審陳稱：當時是被上訴人說他不登記，上訴人叫被上訴人登
    記，被上訴人不要登記，怕被查封，所以不登記，被上訴人
    是暫時登記在上訴人名下等語在卷可按（原審卷第25頁），
    核與證人即兩造妹妹陳秋麗於原審證稱：「當時我父親、母
    親說要把系爭土地暫時登記在陳義純名下，有跟陳義純說一
    半是陳義榮的，陳義純也有答應」、「因為當時陳義榮有一
    些金錢方面，所以沒有辦法登記在陳義榮那邊，才會暫時登
    記在陳義純名下。因為當時陳義榮的朋友有借錢，陳義榮有
    幫朋友當保證人，對方要把陳義榮的朋友拍賣，怕拍賣不夠
    的部分，會拍賣到陳義榮的財產，所以才會把系爭土地一半
    先暫時登記在陳義純名下。（問：土地登記完後係由誰處理
    ？）都是由我處理，幫忙辦理休耕轉作…休耕轉作會有補助
    款，補助款都轉到我母親的存摺裡面」、「…辦理完登記後
    ，土地所有權狀一直都是在我那邊，後來在105年陳義純自
    己在他自己土地的一半部分有種植芒果樹，所以不能再辦理
    休耕轉作，他就把權狀拿走，就沒有再聲請休耕補助…（問
    ：系爭土地從105年陳義純將其中一半種植芒果樹後，土地
    另外一半是由誰在管理使用？）是我大哥陳義雄，他有經過
    陳義榮同意，有在種植香蕉跟花生」等語之情節大致相符（
    見原審卷第93頁至95頁），堪認被上訴人主張兩造間就系爭
    應有部分有借名登記契約關係存在為可採。
  ⒊上訴人雖主張依原審證人陳秋麗之證述，系爭應有部分之借
    名登記法律關係非存在兩造間，而係上訴人與陳吳瑞香間，
    被上訴人僅有利益第三人契約之請求權云云，惟按以契約訂
    定向第三人為給付者，要約人得請求債務人向第三人為給付
    ，其第三人對於債務人，亦有直接請求給付之權。第三人對
    於前項契約，未表示享受其利益之意思前，當事人得變更其
    契約或撤銷之。第三人對於當事人之一方表示不欲享受其契
    約之利益者，視為自始未取得其權利。民法第269條定有明
    文。是利益第三人契約重在第三人取得直接請求給付之權利
    ，該權利因第三人表示而享有，無論為明示或默示之意思表
    示皆可（最高法院110年度台上字第526號判決參照）。查陳
    吳瑞香於90年間係欲將系爭土地同時贈與兩造應有部分各2
    分之1，僅因被上訴人斯時有債務問題而不便登記，已如前
    述（理由㈠⒉），上訴人並於原審陳稱：當時是被上訴人說他
    不登記，上訴人叫被上訴人登記，被上訴人不要登記，怕被
    查封，所以不登記，被上訴人是暫時登記在上訴人名下等語
    （原審卷第25頁），另於本院陳稱：陳吳瑞香於90年間擬將
    系爭土地，以贈與為原因，移轉所有權予兩造各2分之1，當
    時因被上訴人對外有債務，不願辦理登記，陳吳瑞香乃將系
    爭土地全部登記在上訴人名下，並表示系爭應有部分日後要
    移轉予被上訴人等語（本院卷一第65頁），堪認陳吳瑞香係
    分別與兩造為贈與系爭土地應有部分各2分之1之合意，惟被
    上訴人因其當時有債務問題，乃向上訴人表示其不便登記，
    而與上訴人約定將系爭應有部分借名登記在上訴人名下，並
    由陳吳瑞香依兩造之約定將系爭土地全部登記在上訴人名下
    ，自與利益第三人契約之情形不同，是上訴人前開主張，並
    無可採。
  ⒋上訴人雖又主張兩造於107年間舉行家庭會議時，被上訴人是
    否已將系爭應有部分之返還請求權讓與陳秋麗、陳秋花、陳
    義能、上訴人等人之意，否則何以被上訴人於臺灣臺南地方
    檢察署108年度偵字第2792號偵查時陳稱：「伊要求被告將2
    分之1還給媽媽（再給其他子女）」等語，倘有讓與意思，
    被上訴人之請求權已經喪失云云，惟為被上訴人所否認，且
    核諸上訴人於前開偵查案件中仍係表示其就系爭土地有2分
    之1所有權，登記在上訴人名下等語明確（該偵查卷第34頁
    背面），上訴人既未就其主張被上訴人已將系爭應有部分之
    返還請求權讓與陳秋麗等人一節，另舉證以實其說，則其上
    開主張，亦無可採。
  ⒌再按借名契約終止後，出名人為財產登記名義人之法律上原
    因已不存在，自屬不當得利，應將該財產所有權移轉登記予
    借名人，以返還其無法律上原因所受之利益，俾矯正欠缺法
    律關係之財貨損益變動之狀態（最高法院109年度台上字第
　　2930號判決參照）。查被上訴人主張兩造已於106年3月13日
    就系爭應有部分之借名登記關係合意終止一節，有上訴人不
    爭執真正之系爭協議書可證（不爭執事項㈢），則上訴人就
    系爭應有部分登記為名義人之法律原因已不存在，被上訴人
    於終止該契約後，依民法第179條規定，請求上訴人辦理系
    爭應有部分之移轉登記，即屬有據。至被上訴人另主張類推
    適用民法第541條規定部分，已無庸再行審酌，附此敘明。
  ㈡被上訴人前項所有權移轉登記請求權是否罹於時效而消滅？
　⒈按借名登記之契約，其成立側重於借名者與出名者間之信任
    關係，在性質上應與委任契約同視，倘其內容不違反強制、
    禁止規定或公序良俗者，固應賦予無名契約之法律上效力，
    並類推適用民法委任之相關規定（最高法院98年度台上字第
    990號民事判決參照）。次按當事人之任何一方，得隨時終
    止委任契約，民法第549條第1項定有明文。再按消滅時效，
    自請求權可行使時起算，民法第128條亦有明文。
　⒉查兩造間就系爭應有部分之借名登記契約成立後，被上訴人
    類推適用民法第549條第1項規定，雖得隨時終止，惟其於得
    終止時而不終止，並非其借名登記關係即當然消滅，被上訴
    人亦必待借名登記契約關係消滅後，始得請求返還借名登記
    財產，故借名登記財產之返還請求權消滅時效，應自借名登
    記關係消滅時起算。兩造係於106年3月13日合意終止系爭借
    名登記契約，則被上訴人得就系爭應有部分行使返還請求權
    之時點，應自106年3月13日起算，其於108年5月16日提起本
    件訴訟，尚未罹於民法第125條所定15年時效。
　⒊是以，上訴人主張被上訴人就系爭應有部分之返還請求權已
    罹於15年時效而消滅云云，並無可採。　
  ㈢被上訴人第一項請求若有理由，上訴人為設定300萬元抵押權
    之同時履行抗辯有無理由？
　⒈按所謂同時履行之抗辯，乃係基於雙務契約而發生，倘雙方
    之債務，非本於同一之雙務契約而發生，縱令雙方債務在事
    實上有密切之關係，或雙方之債務雖因同一之雙務契約而發
    生，然其一方之給付，與他方之給付，並非立於互為對待給
    付之關係者，均不能發生同時履行之抗辯（最高法院59年台
    上字第850號原判例、最高法院103年度台上字第1155號判決
    參照）。
　⒉上訴人主張系爭協議書屬和解契約性質，依系爭協議書之約
    定，上訴人所負移轉系爭應有部分之債務，與被上訴人於移
    轉登記時應就系爭應有部分設定300萬元予上訴人之債務，
    係互為對待給付之關係，上訴人自得行使同時履行抗辯權，
    請求被上訴人於系爭應有部分移轉同時，應設定300萬元抵
    押權予上訴人云云，除經被上訴人否認系爭協議書有互為對
    待給付關係等語外，就設定300萬元之具體內容（即抵押權
    種類、債務人、債務清償日期等）為何，亦不明確；且被上
    訴人於借名登記契約終止後，得請求上訴人返還系爭應有部
    分，乃係其法律上之權利，並非基於兩造間之約定，則上訴
    人所負返還系爭應有部分予被上訴人之債務，與被上訴人依
    系爭協議書是否負有設定300萬元抵押權之債務，即非立於
    互為對待給付之關係，自無同時履行抗辯之可言。
　⒊況且依上訴人陳稱前開300萬元之債務由來，係因兩造父親陳
    全寶曾持訴外人邱金貴及其配偶、兒子之支票向上訴人調取
    380萬元，嗣支票未獲兌現，陳全寶於85年左右取回前開支
    票，並表示該380萬元連同邱金貴積欠被上訴人之債務，已
    由邱金貴移轉坐落臺南市○○區○○段000○000○00000○000○0000
    0地號土地予被上訴人之配偶而達成和解，上訴人就前開土
    地有2分之1權利，日後土地出售，上訴人可分得2分之1價金
    等語，嗣經兩造於106年3月13日協議，將債權成本380萬元
    減縮為300萬元結算等語以觀，系爭應有部分於借名登記關
    係終止後之返還，與兩造間是否有300萬元債務而約定設定3
    00萬元抵押權，兩者實非本於同一雙務契約而發生，亦非立
    於互為對待給付之關係，則兩造縱於系爭協議書併為前開記
    載，亦不能發生同時履行之抗辯。
　⒋是以，上訴人為設定300萬元抵押權之同時履行抗辯，並無可
    採。
七、綜上所述，被上訴人依借名登記法律關係、民法第179條，
    請求上訴人將系爭應有部分移轉登記予被上訴人，自屬正當
    ，應予准許。原審為上訴人敗訴之判決，並無不合。上訴意
    旨指摘原審判決不當，求予廢棄改判，為無理由，應駁回其
    上訴。
八、本件事證已臻明確，兩造其餘攻擊或防禦方法及所用證據，
    經本院斟酌後，認均不足以影響本判決之結果，爰不逐一論
    列，附此敘明。
九、據上論結，本件上訴為無理由，依民事訴訟法第449條第1項
    、第78條，判決如主文。 
中　　華　　民　　國　　110 　年　　11　　月　　30　　日
                  民事第二庭    審判長法  官  吳上康

                                      法  官  李素靖

                                      法  官  林育幟
上為正本係照原本作成。
上訴人如不服本判決，應於收受送達後20日內向本院提出上訴書
狀，其未表明上訴理由者，應於提出上訴後20日內向本院補提出
理由書狀（均須按他造當事人之人數附繕本），上訴時應提出委
任律師或具有律師資格之人之委任狀；委任有律師資格者，另應
附具律師資格證書及釋明委任人與受任人有民事訴訟法第466條
之1第1項但書或第2項（詳附註）所定關係之釋明文書影本。如
委任律師提起上訴者，應一併繳納上訴審裁判費。
被上訴人不得上訴。　　 　
中　　華　　民　　國　　110 　年　　11　　月　　30　　日

                                      書記官  羅珮寧

【附註】
民事訴訟法第466條之1：
⑴對於第二審判決上訴，上訴人應委任律師為訴訟代理人。但上
  訴人或其法定代理人具有律師資格者，不在此限。
⑵上訴人之配偶、三親等內之血親、二親等內之姻親，或上訴人
  為法人、中央或地方機關時，其所屬專任人員具有律師資格並
  經法院認為適當者，亦得為第三審訴訟代理人。
民事訴訟法第466條之2第1項：
上訴人無資力委任訴訟代理人者，得依訴訟救助之規定，聲請第
三審法院為之選任律師為其訴訟代理人。